臺灣高等法院刑事判決　　　　　　　　　　　　　　九十三年度上易字第一二四號
　　上　訴　人
　　即　被　告　甲○○
右上訴人因傷害等案件，不服臺灣板橋地方法院九十一年度易字第一六００號，中華
民國九十二年八月二十二日第一審判決（起訴案號：臺灣板橋地方法院檢察署九十年
度偵字第一七二五０號、九十一年度偵字第三六九二號），提起上訴，本院判決如左
：
    主  文
上訴駁回。
    事  實
一、甲○○於民國（下同）九十年四月間某日，將其所承租位於臺北縣中和市○○路
    七一之三號房屋旁之附屬空地，轉租予丙○○（所犯傷害罪業經判刑確定）之胞
    弟乙○○（所犯傷害罪業經判刑確定）開設快炒店後，乙○○因未按時繳納租金
    及公共費用而與呂頻起爭執，乙○○為此乃簽發七張本票作為賠償。甲○○因乙○○所簽發之第一張本票於九十年六月十五日屆期未獲兌現，且又遲無善意回應
    而心生憤恨，擬以強勢手段逼使乙○○結清舊帳，乃與陳梓傑（九十二年十一月
    二十七日原審判決有罪）及另二名姓名年籍不詳之成年男子，基於傷害及強制之
    概括犯意聯絡，共同於九十年六月二十日凌晨零時許，前往乙○○所開設之前開
    快炒店討債。惟因乙○○拒不妥協導致談判破裂，該二名姓名年籍不詳男子中之
    一人乃率先出手毆打乙○○臉頰，致乙○○臉部因此受傷流血，其後陳梓傑則以
    強暴手段將乙○○拉上渠等共乘之自用小客車，欲載往臺北縣三峽鎮○○街五巷
    四三號乙○○之母卓李查某住處。途中因乙○○之行動電話突然響起，甲○○乃
    承前述強制之概括犯意，強行將該行動電話取走，不使之接聽，而妨害乙○○行
    使其接聽電話之權利。迨一行人於同日凌晨一時許抵達卓李查某住處後，該二名
    姓名年籍不詳之成年男子即先駕車離去，而甲○○、陳梓傑則於乙○○自行開門
    後進入屋內，渠本欲請卓李查某為前開本票背書，惟因與乙○○再起勃谿而大打
    出手，甲○○、陳梓傑復承前傷害之概括犯意，共同毆打乙○○，而乙○○亦還
    手毆擊甲○○及陳梓傑（此階段甲○○及陳梓傑未成傷）。卓李查某見狀即以電
    話通知其子丙○○返家，丙○○於數分鐘後旋即返家，並與乙○○二人基於傷害
    人之身體之犯意聯絡，共同徒手毆打甲○○及陳梓傑，甲○○及陳梓傑亦基於前
    述傷害之概括犯意出手還擊，形成雙方四人互毆之局面。其後經員警據報趕赴到
    場，四人始行住手，致乙○○受有臉部擦傷、鼻部挫傷、左膝擦傷等傷害，丙○○則受有臉部擦傷、雙手腕挫傷血腫、左大腿挫傷等傷害。甲○○亦因此受有頭
    皮撕裂傷、胸部挫傷、左手擦傷等傷害。（陳梓傑並未提出傷害告訴）。
二、案經乙○○、丙○○訴由臺北縣政府警察局三峽分局報請同署檢察官偵查起訴。
    理  由
一、訊據被告甲○○矢口否認有何傷害乙○○、丙○○，及與陳梓傑等人強拉乙○○
    上車並限制其接聽行動電話等犯行，於原審及本院辯稱謂：(1)伊當時手部受傷，
    不可能還手；(2)伊完全沒有出手，是陳梓傑的一位朋友動手；(3)丙○○帶人持木
    棒趕回毆打伊與陳梓傑二人，並乘毆打拉扯混亂之際奪回該尚未經卓李查某背書
    之本票，伊二人對於突如其來之不法侵害，為防衛自己權利及避免自己生命、身
    體、財產之緊急危難而出於不得已之拉扯排除等人類自然反應之行為，即使乙○○、丙○○二人之身上有輕微擦傷痕跡，自亦非甲○○等二人所願為，伊二人之
    行為依法應屬正當防衛而不罰；(4)乙○○途中旋即打行動電話給湯慧美，伊為避
    免湯女再度前來無端尋釁傷害，乃將其手機取來放置在駕駛座旁，並非如起訴書
    所記載用強暴方式妨害乙○○行使權利，伊基於行使保全其債權之措施行為，縱
    然似有稍嫌不當，但尚不至於有涉犯妨害其使用電話之行為；(5)乙○○是自願上
    車，並非被拉上車云云。惟查：
（一）被告甲○○與共同被告陳梓傑及另二名姓名年籍不詳之成年男子共同傷害乙○○，及與陳梓傑共同傷害乙○○、丙○○等犯罪事實，業據告訴人乙○○及丙○○指述甚詳，核與證人如告訴人之母卓李查某於原審到庭結證稱：「當時我
      在睡覺，有兩人進入屋裡，我確認其中一人是被告甲○○，乙○○進來臉上有
      血跡，左眉部分有傷口，乙○○是兩人從旁邊押進來，乙○○就進來叫我起床
      ，甲○○說你兒子欠我三十萬元，要我幫他還錢」（原審卷(一)第一七一至一七
      二頁）等語相符，復有告訴人乙○○、丙○○之診斷證明書各一張附卷可稽（
      第一七二五○號偵字卷第十二、十三頁），另承辦員警林宏霖據報趕往現場時
      ，被告甲○○、陳梓傑、乙○○及丙○○均在現場，身上並均染有血跡乙節，
      業據證人林宏霖於原審到庭證述明確（原審卷(一)第一二三頁），並當場設有現
      場照片四幀（第一七二五○號偵字卷第二八至二九頁）在卷可考。被告甲○○
      雖辯稱伊當時手部受傷，不可能還手云云，惟同案被告陳梓傑卻陳稱：「（當
      時呂某是否有傷？）是，他的手肘關節上方有繃帶，是舊傷」（他字卷第三四
      頁），且告訴人乙○○陳稱：「他（按指甲○○）來我家時確實未上石膏」（
　　　他字卷第三○頁），復對照甲○○於九十年五月二十六日前往天祥醫院驗傷之
　　　診斷證明書（第一七二五○號偵字卷第四二頁　）記載：「右肘深部撕裂傷併
  　　伸側肌腱部分斷裂、右肱骨遠端不完全性骨折（湯美慧所傷，詳待後述），其
    　所指受傷部位應僅有右手，是其手部縱仍有舊傷未癒，但究非已達於完全不能
      揮擊之程度，參以被告乙○○、丙○○受傷之程度並非輕微，此亦與被告甲○○及陳梓傑均一再辯稱僅係挨打並未還手之情狀顯然不符，益徵被告所辯實屬
      卸責之詞，委無足取。
（二）被告甲○○雖辯稱：伊完全沒有出手，是陳梓傑的一位朋友動手云云，惟查被
      告甲○○為向乙○○催討債務而與陳梓傑及另二名男子一同前往乙○○所開設
      之快炒店乙節，業據被告甲○○供承在案，核與同案被告陳梓傑所述：「．．
      ．我過去是要幫甲○○跟乙○○協調還錢，那兩位朋友開車載我去。去到現場
      ．．．」（原審卷(一)第一七一頁）相符，另被告甲○○與陳梓傑等人間原非熟
      識好友，而係臨時透過友人介紹認識協助討債，則據被告甲○○自陳：「（九
      十年六月二十日凌晨有無與陳梓傑及另二個人到中和市○○路乙○○擺設的飲
      食攤？）有，是四個人去沒有錯，我和陳梓傑及陳梓傑的朋友一起去的，他們
      二個人約二十五歲到三十歲」「（你和陳梓傑何關係？）是孫文山介紹認識的
      ，我和他不熟，認識約一個月。」「我和陳梓傑也是透過朋友認識的，我並不
      知道陳梓傑的底細。」（原審九十二年八月八日審判筆錄第七、十三頁）等語
      不諱，參以被告甲○○與乙○○間前因租金及公共費用分攤收繳問題業曾發生
      肢體衝突，此有賠償協議書一紙、乙○○所簽發之本票七張及退租帳務明細表
      一張（見第一七二五○號偵字卷第十九至二七頁、第四七頁）可佐，以及同案
      被告陳梓傑及同行二名友人動輒拳腳相向迫使相對人妥協之客觀情狀，堪信被
      告甲○○與陳梓傑等四人對於渠等抵達卓文山所開設快炒店後將以各種強暴手
      段逼使乙○○還債之計畫，應有犯意聯絡之存在。
（三）被告甲○○又辯稱：丙○○帶人持木棒趕回毆打伊與陳梓傑二人，並乘毆打拉
      扯混亂之際奪回該尚未經卓李查某背書之本票，伊二人對於突如其來之不法侵
      害，為防衛自己權利及避免自己生命、身體、財產之緊急危難而出於不得已之
      拉扯排除等人類自然反應之行為，即使乙○○、丙○○二人之身上有輕微擦傷
      痕跡，自亦非甲○○等二人所願為，伊二人之行為依法應屬正當防衛而不罰云
      云。惟按正當防衛必須對於現在不法之侵害始得為之，侵害業已過去，即無正
      當防衛可言。至彼此互毆，又必以一方初無傷人之行為，因排除對方不法之侵
      害而加以還擊，始得以正當防衛論。故侵害已過去後之報復行為，與無從分別
      何方為不法侵害之互毆行為，均不得主張防衛權（最高法院三十年上字第一○
      四○號判例參照）。查被告甲○○、陳梓傑與乙○○、丙○○等人於臺北縣三
      峽鎮○○街五巷四三號乙○○之母卓李查某住處互毆，並各自受有如事實欄所
      述傷勢乙節，業據被告乙○○、丙○○供承在案，被告甲○○雖一再辯稱伊係
      遭丙○○等人持木棍打傷，並未還手，僅有為單純之抵擋行為而已云云，惟查
      被告甲○○所受之傷害為頭皮撕裂傷、胸部挫傷、左手擦傷，此有診斷證明書
      一紙附卷可稽（見第一七二五○號偵字卷第十四頁），此等傷狀與一般棍傷多
      半呈現條狀淤傷之經驗法則不符，況證人即目擊案發經過之李鴻銘於原審亦到
      庭結證稱：僅看見丙○○匆忙返家，並聽見屋內有爭吵之聲音，及見到兩個不
      認識之人毆打丙○○等語（見原審九十二年八月八日審判筆錄第十頁），是其
      辯稱遭到丙○○等人持木棍打傷云云是否屬實，殆有可疑。另乙○○受有臉部
      擦傷、鼻部挫傷、左膝擦傷等傷害，丙○○則受有臉部擦傷、雙手腕挫傷血腫
      、左大腿挫傷等傷害，有驗傷診斷書各一份在卷可查，由該二人受傷程度非輕
      之情狀研判，其於案發過程中顯係遭遇劇烈抵抗所致，復參酌證人卓李查某及
      林宏霖之證詞，以及事發後所攝得佈滿血跡之現場照片，益徵該四人確屬互毆
      成傷無訛。從而。揆諸前引判例意旨，被告甲○○即不得主張正當防衛以阻卻
      違法。
（四）被告甲○○另又辯稱：乙○○途中旋即打行動電話給湯慧美，伊為避免湯女再
      度前來無端尋釁傷害，乃將其手機取來放置在駕駛座旁，並非如起訴書所記載
      用強暴方式妨害乙○○行使權利，伊基於行使保全其債權之措施行為，縱然似
      有稍嫌不當，但尚不至於有涉犯妨害其使用電話之行為云云。惟查被告甲○○
      係於乙○○行動電話響起時即直接將該電話取走切斷，實際上並未接聽乙節，
      業據其於「本院審理時」供述明確（見原審卷(一)第五三頁），核與同案被告陳
      梓傑所陳：「．．．車上時，乙○○的電話有響，甲○○有把電話拿走，就放
      在我朋友車子前面的置物箱裡面．．．」（原審卷(一)第一七一頁）、湯慧美所
      述：「九十年六月二十日凌晨那通電話是我打的，但是沒有人接。因為我是要
      回乙○○的電話」（原審卷(一)第一二四頁），以及告訴人乙○○指稱：「．．
      ．後來我的手機響起，甲○○就把我的手機搶走不讓我接，並把手機交給右前
      座的男子．．．」（第一七二五○號偵字卷第三頁反面）等語完全相符，故被
      告甲○○於原審所委任之辯護人撰狀陳稱：「在途中乙○○旋即打行動電話給
      湯慧美，由於甲○○為避免湯女再度前來無端尋釁傷害，乃將其手機取來放置
      在駕駛座旁」等語，容有誤會。況且縱然被告甲○○強行「保管」該行動電話
      之最終目的係為實現債權，惟其既係使用前述強暴之方式而妨害乙○○行使接
      聽行動電話之權利，即已該當強制罪之構成要件，究不得其係為「保全債權」
      之目的，即謂其得恣意侵害被害人之個人法益。
（五）被告甲○○復再辯稱：乙○○是自願上車，並非被拉上車云云。然查被告甲○○、陳梓傑及另二名姓名年籍不詳男子係以暴力手段強行將乙○○拉上汽車後
      座乙節，業據告訴人乙○○指訴綦詳，另乙○○於上車前曾遭其中一名姓名年
      前往乙○○所經營之快炒店內，雙方隨之爆發衝突等客觀情狀，衡情自難遽認
      乙○○乃在完全出於自願之情形下上車就座，況且被告甲○○等四人於前往卓
      李查某住處路程上，亦曾因乙○○之行動電話響起而將之取走禁止接聽，益證
      乙○○係遭受被告甲○○等四人之暴力下而為無義務之事無誤。故被告甲○○
      所為前開辯詞，即無可採。
（六）本件被告甲○○被訴傷害及強制罪事證明確，其犯行洵堪認定。於本院調查時
      聲請傳訊證人莫仙興一節，本院認事證明確，並無再予傳訊之必要，附此敘明
      。
二、核被告甲○○所為，係犯刑法第二百七十七條第一項之普通傷害罪及同法第三百
    零四條之強制罪。被告甲○○與同案被告陳梓傑及另二名姓名年籍不詳之成年男
    子間，就前開兩罪均有犯意聯絡及行為分擔，俱屬共同正犯。按如數行為係於同
    時、同地或密切接近之時、地實施，而侵害同一法益，各行為間之獨立性極為薄
    弱，依一般社會健全觀念，在時間差距上，難以強行分開，在刑法評價上，以視
    為數個舉動之接續實施，合為包括之一行為予以評價，較為合理時，固屬包括一
    罪之接續犯。唯若行為人主觀上係基於一個概括的犯意，客觀上又有先後數個逐
    次實施而具連續性之行為，並因而觸犯構成要件相同之罪名，其前行為與後行為
    間，依一般社會健全觀念，在時間差距上，可以分開，在刑法評價上，各具獨立
    性，每次行為皆可獨立成罪時，則應構成連續犯（九十二年度台上字一七九七號
    判決）。本案被告甲○○與陳梓傑及另二名姓名年籍不詳之成年男子，先於九十
    年六月二十日零時許在乙○○所開設之快炒店對乙○○為一次傷害行為，復於同
    日一時許與陳梓傑在卓李查某住處內接續對乙○○及丙○○分別為傷害行為，而
    侵害該二人之身體法益，所為二次傷害行為之時間緊接，所犯構成要件相同，顯
    係基於概括之犯意所為，另其先以強暴之方法強制乙○○上車，復因乙○○之行
    動電話突然響起而取走切斷以剝奪其接聽電話之權利，亦屬基於概括犯意所為，
    均成立連續犯。公訴人僅各論以單純一罪，容有未洽。其所犯前開二罪間，有方
    法、結果之牽連關係，係屬牽連犯，應依刑法第五十五條規定，從較重之連續傷
    害罪處斷。
三、原審因認被告罪證明確，引用刑法第二十八條、第五十六條、第二百七十七條第
    一項、第三百零四條、第五十五條、第四十一條第一項前段，罰金罰鍰提高標準
    條例第一條前段、第二條之規定，並審酌被告為高中畢業，在處理事務上應能知
    所分寸，卻利用暴力討債之方式以實現債權，因而戕害社會秩序，並對告訴人乙○○及丙○○造成傷害，及犯罪後之態度等一切情狀，量處有期徒刑三月，並諭
    知易科罰金之折算標準。核其認事用法並不當，量刑亦屬妥適，上訴人即被告上
    訴意旨仍執前詞否認犯罪，量刑過重，指摘原判決不當云云，洵無理由，上訴應
    予駁回。
據上論斷，應依刑事訴訟法第三百六十八條，判決如主文。
本案經檢察官曾忠己到庭執行職務。
中　　　華　　　民　　　國　　九十三　　年　　　三　　　月　　二十三　　日
                              臺灣高等法院刑事第十六庭
                                  審判長法  官  許  增  男
                                        法  官  陳  孟  瑩
                                        法  官  周  煙  平
右正本證明與原本無異。
不得上訴。
                                        書記官  蕭  麗  珍
中　　　華　　　民　　　國　　九十三　　年　　　四　　　月　　　一　　　日
附錄本案論罪科刑法條
刑法第二百七十七條第一項
傷害人之身體或健康者，處三年以下有期徒刑、拘役或一千元以下罰金。
法第三百零四條
以強暴、脅迫使人行無義務之事或妨害人行使權利者，處三年以下有期徒刑、拘役或
三百元以下罰金。
前項之未遂犯罰之。
